臺灣桃園地方法院刑事判決　　　　　　 99年度交易字第299號
公　訴　人　臺灣桃園地方法院檢察署檢察官
被　　　告　劉杲卓
輔　佐　人
即被告之父　劉家霖
上列因被告業務過失傷害案件，經檢察官提起公訴（99年度調偵
字第508 號），本院判決如下：
    主  文
劉杲卓犯過失傷害罪，處拘役肆拾日，如易科罰金，以新臺幣壹
仟元折算壹日。
    事  實
一、劉杲卓於民國98年10月13日上午8時50分許，駕駛任職於甲
    股文創超速店所有之車牌號碼DR-8652號自用小貨車前往分
    店維修影印機，擬自停放在桃園縣中壢市○○路○段202號前
    之慢車道上之該自用小客車駕駛座啟門下車此際，本應注意
    汽車停車開啟車門時，應注意行人、其他車輛，並讓其先行
    ，當時且無不能注意之情事，詎疏未注意即貿然開啟車門，
    遂撞擊適沿同向車道騎駛車牌號碼F2V-915號重型機車直行
    而來之黃玫珍之機車車頭，黃玫珍頓時左傾並隨之人、車倒
    地，因此受有頭部外傷、頭皮下血腫及擦傷約2公分、右肘
    擦挫傷及雙下肢挫瘀傷等傷害。劉杲卓肇事後，留在現場，
    於有偵查犯罪權限之人尚不知何人肇事之前，向到場處理事
    故之警員坦承其係肇事者，自首而接受裁判。
二、案經黃玫珍訴由桃園縣政府警察局中壢分局報告臺灣桃園地
    方法院檢察署檢察官偵查起訴。
    理  由
壹、證據能力
一、證人即告訴人黃玫珍於警詢時之陳述，屬傳聞證據，被告劉
    杲卓及其輔佐人、檢察官明知，但於準備程序時均表示無意
    見（見本院交易字卷第33頁），且迄言詞辯論終結亦未聲明
    異議，本院審酌上開證據資料製作時之情況，尚無違法不當
    及證明力明顯過低之瑕疵，認為以之作為證據應屬適當，爰
    依刑事訴訟法第159條之5規定，認定前揭供述有證據能力。
二、本院下列所引用卷內之文書證據，並無證據證明係公務員違
    背法定程序所取得，被告及其輔佐人、檢察官於本院亦均未
    主張排除下列文書證據之證據能力，且迄本院言詞辯論終結
    前均未表示異議，本院審酌前揭文書證據並非公務員違背法
    定程序所取得，亦無刑事訴訟法第159條之4顯有不可信之情
    況，故下列文書證據應均有證據能力。
貳、認定犯罪事實所憑之證據及理由
一、訊據被告固坦承於上開時地駕駛車牌號碼DR-8652號自用小
    貨車與告訴人黃玫珍所騎駛車牌號碼F2V-915號重型機車發
    生擦撞，告訴人黃玫珍因而受傷等事實，惟矢口否認有何過
    失傷害犯行，並辯稱：我剛開車門之時，黃玫珍的機車已經
    與我的車後方超過10公尺，黃玫珍與我汽車右邊車身的距離
    1.5公尺以上，即使我的門全開，黃玫珍如果直行的話，就
    不會撞到我的車子，前方路口已經紅燈，前方車輛已經煞車
    ，只有黃玫珍沒有煞車，我的車門全開之時，黃玫珍前一部
    機車已經過去了，前方的機車停在我車門前面一點點，黃玫
    珍快撞上前方機車時，才突然向右急轉，擠壓我的車門而倒
    地云云。經查：
(一)、告訴人黃玫珍因本案交通事故當場受有頭部外傷、頭皮下血
    腫及擦傷約2公分、右肘擦挫傷及雙下肢挫瘀傷等傷害，業
    經證人即告訴人（下稱證人）黃玫珍於警詢指訴在卷（見臺
    灣桃園地方法院檢察署98年度偵字第27681號卷【下稱偵卷
    】第11至16頁），並有警製道路交通事故調查報告表、道路
    交通事故調查報告表(一)、(二)、道路交通事故現場圖、行政院
    衛生署桃園醫院診斷證明書及現場照片、被告所提之監視器
    翻拍畫面慢速分解照片（見偵卷第17、23至34頁）附卷可稽
    ，且為被告所不爭執，本案證人黃玫珍上開受傷之事實，與
    車禍之發生具有因果關係，已堪認定。至道路交通事故現場
    圖雖畫有證人黃玫珍騎駛之機車右倒之情，惟據證人黃玫珍
    於警詢時陳述：我重機車左側機車車殼擦損，車頭損壞等語
    （見偵卷第12頁），且依上開翻拍畫面照片，證人黃玫珍
    之機車與被告所駕之自用小客車車門相撞後係呈左倒狀，顯
    見該現場圖就此部分之繪製，容有未洽。
(二)、按汽車停車，開啟車門時，應注意行人、其他車輛，並讓其
    先行，道路交通安全規則第112 條第3 項規定甚明，是以被
    告擬啟門下車之際，依法即負有上項注意義務，再者，事發
    當時係天候晴、日間有自然光線、路面乾燥、無缺陷、道路
    無障礙物且視距良好等情，復有卷存道路交通事故調查報告
    表(一)所載可按（見偵卷第24頁），其視線、視野自屬清淅無
    礙，要能切確掌握路上各人、車之動態，殊無不能注意之情
    事，詎竟疏未注意隨貿然開啟車門致生本案車禍，其有過失
    甚明。
(三)、至被告另辯稱：當我車門全開時，黃女前一部機車安然通過
    ，停止在前，黃女為何都不採煞車。黃女車頭已過全開之車
    門，然後向右急轉云云。然細繹被告所提之上開翻拍照片，
    被告所駕之小貨車停放在接近白實線此一界線之慢車道上（
    該小貨車離白實線之前後間距約0.33、0.37公尺，見偵卷第
    38頁），自照片，被告始微開車門，當被告開啟車門約四
    分之一時，證人黃玫珍騎駛機車之前方機車已越過被告所駕
    之小貨車，並未妨礙該機車駕駛之行駛（如照片），嗣在
    該機車後方之證人黃玫珍駛於車道上，本可信賴停放在車道
    外之被告能遵守交通規則，有意讓其先行，未料，被告仍展
    開車門，該車門超出劃分快慢車道之界線（即該條10公分白
    實線，見偵卷第30頁），使正騎駛在快車道之證人黃玫珍因
    此閃避不及，撞及被告車門，頓時致人、車反方向即左側傾
    倒（如照片至），此情亦經本院勘驗監視光碟製作勘驗
    筆錄在卷可稽（見本院交易字卷第56頁）；尤有進者，被告
    自承：我在開啟駕駛座車門前我有先讓後方2部直行機車車
    輛先行。我開啟自用小貨車駕駛座車門時黃女離我有10米以
    上的距離等語（見偵卷第9頁），果如此，證人黃玫珍既係
    於自己車道上遵道直行，並無任何偏左或偏右之跡象，且被
    告於前已遵守交通規則，讓其他車輛先行，則被告停車位置
    與其相距10公尺以外，在遵行車道內一路直行而來之證人黃
    玫珍，當可信賴被告擬自停放在慢車道接近快車道旁之小貨
    車駕駛座啟門下車之際亦能遵守交通規則，而有意讓其先行
    ，然被告竟違反證人黃玫珍之信賴，於兩車間距僅餘10公尺
    時，瞬間展開車門伸至證人黃玫珍所行駛之車道，未讓正直
    行之證人黃玫珍優先通行，又如以機車駕駛人時速40公里之
    保守估計，1秒鐘可行進11.1公尺【40（公里）×1000（1
    公里等於1000公尺）/3600（1小時有3600秒）=11.1】，則
    10公尺之距，證人黃玫珍僅有2.775秒（11.1×10 /40）之
    反應時間，是證人黃玫珍對於被告此種突如其來，非於相當
    充分之空間及時間前所預見之違規行止，客觀上顯難防範及
    之並採取必要之安全措施。再本案經送臺灣省桃園縣區車輛
    行車事故鑑定委員會鑑定，其鑑定意見認「一、劉杲卓駕駛
    自小貨車占用慢車道臨時停車且向外開啟車門時未注意左後
    來車動態並讓其先行為肇事原因。二、黃玫珍駕駛重機車無
    肇事因素。」此有臺灣省桃園縣區車輛行車事故鑑定委員會
    99年1月26日桃縣鑑字第981033號鑑定意見書、臺灣省車輛
    行車事故覆議鑑定委員會99年7月27日覆議字第099 6202767
    號函在卷可稽（見偵卷第75至77頁、臺灣桃園地方法院檢察
    署99年度調偵字第508號卷第13頁），亦同本院上開認定。
    準此，證人黃玫珍所受之傷害與被告之過失行為顯具相當因
    果關係，被告自應負過失傷害之責。至證人黃玫珍於撞及被
    告小貨車車門前，其機車車頭綜有先行右偏之情，此乃猝臨
    突發狀況之個人反應能力不同所致，不足據此為被告有利之
    認定。是以，被告及其輔佐人辯稱被告遵守交通安全規則，
    對車禍之發生無過失，所辯顯無足採。至被告聲請本案送請
    刑事局鑑識科鑑定，因本案事證明確，核無再送鑑定之必要
    ，其聲請應予駁回。
二、綜上各論，被告之過失與證人黃玫珍受有傷害之結果具有相
    當因果關係已明，本案事證明確，被告上揭犯行，堪以認定
    ，應依法論科。
、論罪科刑
一、核被告所為，係犯刑法第284條第1項前段之過失傷害罪。按
    刑法上所謂業務，係指個人基於其社會地位繼續反覆所執行
    之事務，包括主要業務及其附隨之準備工作與輔助事務在內
    。此項附隨之事務，並非漫無限制，必須與其主要業務有直
    接、密切之關係者，始可包含在業務概念中，而認其屬業務
    之範圍。上訴人以養豬為業，其主要業務似係從事豬隻之生
    產、養殖、管理、載運、販賣等工作，倘上訴人並非經常駕
    駛小貨車載運豬隻或養豬所需之飼料等物，以執行與其養豬
    業務有直接、密切關係之準備工作或輔助行為，僅因欲往豬
    舍養豬，單純以小貨車做為其來往豬舍之交通工具，自不能
    謂駕駛小貨車係上訴人之附隨事務（參見最高法院89年台上
    字第8075號判例意旨）。本案被告於案發時固駕駛公司所有
    之自用小貨車，但被告從事維修分店之影印機工作，平時往
    來之交通工作不是公司車即是騎乘自己之機車，而維修所使
    用之工具亦僅有如A4般大小之工具箱，且現場維修即可，無
    載送分店影印機至公司維修等情，業據被告於本院審理時所
    自陳明確（見本院易字卷第67反面至68反面頁）；觀諸卷附
    現場照片，案發後被告所駕駛該自用小貨車上除裝載原放置
    之紙箱、其所攜帶之維修工具箱外，並未載有影印機等物品
    ，堪認被告於本案車禍發生時，單純僅以該自用小貨車做為
    其往來公司分店之交通工具，是被告此時駕車並非其附隨業
    務。公訴意旨認被告係犯同法第284條第2項前段業務過失傷
    害罪，尚有未洽，惟其基本事實同一，本院自應予以審理，
    並變更起訴法條。次查，被告於肇事後，報案人或勤務中心
    轉來資料未報明肇事人姓名，尚不知何人肇事之前，桃園縣
    政府警察局中壢分局自強派出所員警前往現場處理時，被告
    在場，並當場承認為肇事者等情，此有桃園縣政府警察局道
    路交通事故肇事人自首情形紀錄表1份可憑（見偵卷第21 頁
    ），故被告係於有偵查犯罪權限之人尚不知何人犯罪之前，
    即自首而接受裁判，爰依刑法第62條前段規定減輕其刑。至
    於刑法第62條所規定之自首，以對於未發覺之罪，向有偵查
    權之機關或公務員自承犯罪，進而接受裁判為要件，惟刑事
    訴訟採職權主義，不能期待被告自己證明其自己犯罪，因之
    ，自首者於自首後，縱又為與自首不相一致之陳述，甚至否
    認犯罪，仍不能動搖其自首效力（最高法院88台上877號、
    91年度台上字第66號、94年度台非字第79號判決意旨參照)
    。是被告對於與證人黃玫珍發生碰撞之自用小貨車係伊所駕
    駛乙節，在有偵查犯罪者知悉前，已向員警當場承認，雖對
    於本案車禍發生責任歸屬，辯稱伊無過失，惟該過失責任之
    認定，法院如何裁判，本與自首無關，被告上開辯解，自不
    影響其自首之效力，併予敘明。
二、爰審酌被告肇事後，面對如山之鐵證，仍大放厥詞，一再指
    摘證人黃玫珍未採煞車、未注意前方狀態，其他車輛都有閃
    過，唯獨證人黃玫珍沒有云云，多所狡辯，態度不佳，嗣雖
    有誠意與證人黃玫珍商談和解事宜，並當庭向證人黃玫珍鞠
    躬道歉（見本院易字卷第31反面頁），然因賠償金額協議不
    諧而未能達成和解賠償損害暨其過失情節之輕重、證人黃玫
    珍所受傷害之輕重，兼衡自由刑固除剝奪受刑人之人身自由
    外，尤因自由受束之故，附帶使之喪失日常原可獲取收入之
    效，是以倘准易科罰金，折算標準當應考量為換取自由勢須
    支付而無從豁免之代價暨依其職業、身分所應有之資力等節
    予以綜合酌定，方能使加諸其財產之不利益所生之懲罰效果
    得等同於執行時兼具自由、財產雙損性質之自由刑，但被告
    現係「無業」，有本院審判筆錄所載為憑（見本院易字卷第
    61頁），因之，縱執行自由刑，核無附生使之失卻日常收入
    之效，從而易科之罰金額僅屬為換取自由之代價等情狀，量
    處如主文所示之刑，並諭知易科罰金之折算標準。
據上論斷，應依刑事訴訟法第299條第1項、第300條，刑法第284
條第1項前段、第41條第1項前段、第62條前段，刑法施行法第1
條之1第1項、第2項前段，判決如主文。
本案經檢察官陳淑蓉到庭執行職務。
中    華    民    國    100     年    1   月    7     日
                  刑事第十一庭  法  官  汪曉君
以上正本證明與原本無異。
如不服本判決，應於收受送達後10日內向本院提出上訴書狀（應
敘述具體理由並附繕本）。上訴書狀如未敘述理由，應於上訴期
間屆滿後20日內補提理由書於本院。
                                書記官  楊晴文
中    華    民    國   100    年    1     月    7     日
附錄：本案論罪科刑法條全文
刑法第284條第1項
因過失傷害人者，處6月以下有期徒刑、拘役或5百元以下罰金，
致重傷者，處1年以下有期徒刑、拘役或5百元以下罰金。